最高法院民事判決　　　　　　　　　　　　　　　八十六年度台上字第二四一八號
　　上　訴　人　甲○○
　　　　　　　　玄耀有限公司
　　右　一　人
　　法定代理人　李佳樺
　　上　訴　人　人瑞貿易股份有限公司
　　法定代理人　于麗娟
　　上　訴　人　極木股份有限公司
　　法定代理人　溫秀鎮
　　被 上訴 人　台灣省台中農田水利會
　　法定代理人　賴平雄
　　訴訟代理人　楊盤江律師
右當事人間請求拆屋還地事件，上訴人對於中華民國八十五年十月七日台灣高等法院
台中分院第二審判決（八十五年度上字第三九二號），提起上訴，本院判決如左：
    主  文
上訴駁回。
第三審訴訟費用由上訴人負擔。
    理  由
本件被上訴人主張坐落台中市○○區○○段二八三號及二八四號土地為伊所有，上訴
人甲○○未經伊同意，擅自在該地上如第一審判決附圖所示Ａ部分面積○‧○四○九
四三公頃、Ｂ部分面積○‧○二二二一七公頃、Ｄ部分面積○‧○二八六四五公頃、
Ｆ部分面積○‧○二九九五三公頃及Ｇ部分面積○‧○○三八○八公頃興建房屋，除
將附圖所示Ａ、Ｇ、Ｄ、Ｆ部分房屋依序出租與上訴人玄耀有限公司（下稱玄耀公司
）、人瑞貿易股份有限公司（下稱人瑞公司）及極木股份有限公司（下稱極木公司）
外，並將附圖Ｂ部分房屋及Ｃ部分面積○‧○一六七四九公頃空地留供自己使用，上
訴人顯係無權占用伊土地等情，爰依民法第七百六十七條之規定，求為命上訴人甲○
○將上開附圖所示ＡＢＤＦＧ部分房屋拆除，將該基地連同附圖所示Ｃ部分土地返還
與伊，及上訴人玄耀公司應自附圖所示ＡＧ、人瑞公司應自附圖所示Ｄ、極木公司應
自附圖所示Ｆ部分房屋騰空遷出之判決（被上訴人另請求第一審共同被告江見枝拆除
地上物返還土地部分，經第一審判決江見枝敗訴後，未據其上訴而告確定）。
上訴人則以：甲○○自民國五十七年起即在系爭地上搭蓋建物設立工廠，迄今已逾二
十年，稅捐稽徵處並自六十二年起課徵房屋稅，依民法第七百七十二條準用第七百六
十九條之規定，應已因時效而取得該地上權，李某業於八十五年五月二十四日向地政
機關申請為地上權時效登記，且有行使地上權之主觀意思，自非無權占有。又玄耀、
人瑞、極木等公司係分別向李某承租房屋使用，應非無權占有等語，資為抗辯。
原審斟酌全辯論意旨及調查證據之結果，以：被上訴人主張之事實，已據提出土地登
記簿謄本及照片為證，並經第一審法院會同地政人員勘測明確，自堪信為真實。上訴
人雖以上開情詞置辯，惟按地上權取得時效之第一要件須為以行使地上權之意思而占
有他人之土地，若依其所由發生之事實，其行使地上權之意思者，非有變為以行使地
上權之意思而占有之情事，其取得地上權之時效自未開始進行，本件上訴人甲○○占
有系爭土地，依其於第一審自稱：「因當時生活困苦，為求生存，只要求能夠居住就
好了，我於退伍後才在那兒開墾養雞，當時只知是國有地，空軍列管，他們說可以去
用」及「希被上訴人允上訴人繼續使用系爭土地，待被上訴人計劃利用系爭土地時，
上訴人將無條件遷移，以盡地利」等語觀之，顯見上訴人甲○○係為求暫時棲身而占
用軍方列管之國有土地，其未以行使地上權之意思而占有該土地至明，參之上訴人甲
○○多次向被上訴人提出購買系爭土地，並於提出於被上訴人之切結書上載明：「在
取得承購前，也僅以善良管理人身分，暫行代管荒蕪空地……」等語，亦難認上訴人
甲○○係以行使地上權之意思而占有系爭土地。又上訴人甲○○係被上訴人於八十五
年一月十七日訴請其拆屋還地後，始於同年五月二十四日向地政機關申請登記為地上
權人，有其提出之土地登記案件收件號牌等件為證，且該申請更因未補正以行使地上
權意思而占有之證明文件，而遭地政機關駁回（正訴願中），則上訴人甲○○占有系
爭土地仍屬無正當權源，另其餘上訴人因向甲○○租用廠房，自亦乏使用權源。從而
，被上訴人本於所有物返還請求權，請求上訴人甲○○拆屋還地並命其餘上訴人遷讓
上述房屋，即屬正當，應予准許，為其心證所由得。爰維持第一審所為此部分上訴人
敗訴之判決，駁回其上訴。
按因時效而取得地上權登記請求權者，不過有此請求權而已，在未依法登記為地上權
人以前，仍不得據以對抗土地所有人而認其並非無權占有。本件原審認定上訴人甲○
○未因時效而取得地上權登記，其占有系爭土地仍屬無正當權源，則被上訴人行使所
有物返還請求權，即非無據。原審因而判決上訴人敗訴，經核於法洵無違背。上訴論
旨，仍執陳詞，並以原審取捨證據、認定事實之職權行使及其他與判決基礎無涉之理
由，指摘原判決不當，求予廢棄，難謂有理由。
據上論結，本件上訴為無理由，依民事訴訟法第四百八十一條、第四百四十九條第一
項、第七十八條，判決如主文。
中      華      民      國    八十六    年      七      月    三十一    日
                              最高法院民事第五庭
                                  審判長法官  張  福  安
                                        法官  蘇  達  志
                                        法官  顏  南  全
                                        法官  葉  賽  鶯
                                        法官  劉  福  來
      右正本證明與原本無異
                                              書  記  官
中      華      民      國    八十六    年      八      月     十三     日
